臺灣高等法院刑事判決　　　　　　　　93年度上訴字第3334號
上　訴　人
即　被　告　乙○○
選任辯護人　王東山律師
　　　　　　李美寬律師
上列上訴人因違反醫師法案件，不服臺灣臺北地方法院92年度訴
字第72號，中華民國93年10月4日第一審判決（起訴案號：臺灣
臺北地方法院檢察署91年度偵字第3875號，移送併辦：92年度偵
字第6773號、93年度偵字第20155號、第19153號），提起上訴，
本院判決如下：
    主  文
上訴駁回。
    事  實
一、乙○○未取得合法醫師資格，竟自民國91年2月6日前2週起
    ，至同年11月1日止，於臺北縣新店市○○○街75號設立「
    神灸研發中心」，為病患先以推拿方式搜尋出有阻塞筋絡穴
    道，以內功加以推拿，再施以藥洗擦拭後，以浸過藥水之艾
    草用火點燃後，用皮套套住，置於穴道上之方式實施中醫所
    稱「灸療」之醫療行為，每次約二十分鐘，收費新台幣五百
    元不等，擅自執行醫療業務。91年2月6日，乙○○為詹雄揮
    之妻子施以前揭方式醫療之際，當場為臺北縣政府衛生局人
    員查獲。詎乙○○於遭查獲後竟仍繼續在上址為不特定求診
    之病患施以相同之醫療行為，嗣又於91年11月1日為台北縣
    政府衛生局人員當場查獲乙○○正在為病患王志成實施相同
    之醫療行為。
二、案經臺北縣政府函送臺灣臺北地方法院檢察署檢察官偵查後
    聲請以簡易判決處刑，原審認不宜以簡易判決處刑，改依通
    常程序審理。
    理  由
一、被告對本案卷內人證、物證之證據能力均表示無意見 (見本
    院準備程序筆錄)，且於言詞辯論終結前，就本案證據之調
    查，均無何異議，既無異議，依刑事訴訟法第159條之5規定
    ，該等人證、物證，自均有其證據能力，合先敘明。
二、訊據上訴人即被告乙○○矢口否認有何違反醫師法之犯行，
    辯稱：伊係臺灣省國術會民間傳統習用醫療委員會研究員，
    伊之診療方式係以民俗習用之方法處置跌打損傷之際，先以
    傳統之推拿方法蒐尋出有阻塞之經絡穴道後，把藥洗紗布置
    放於盤子上，將傳統草藥艾草，以藥洗黏附在藥洗紗布上點
    火，待燃燒至一半，再以皮套套住，待該艾草熄火後，在尚
    有餘溫之情況下，將藥洗紗布、艾草連同皮套一併放置於阻
    塞之經絡穴道所在，藉以產生熱敷作用，促進血液循環，進
    而打通阻塞之經絡穴道，伊施用該民俗處置方法，完全無接
    骨、針灸、燒烤或交付內服藥品之行為，亦未使用儀器或有
    任何侵入性治療，屬不列入醫療管理之行為，實未該當醫師
    法第28條第1項之構成要件云云。
三、經查：
  (一)被告乙○○無醫師執照，於上揭時地設立「神灸研發中心」
    ，為病患先以推拿方式搜尋出有阻塞筋絡穴道，以內功加以
    推拿，再施以藥洗擦拭後，以浸過藥水之艾草用火點燃後，
    用皮套套住，置於穴道上以熱力打通穴道之方式實施診療行
    為，每次約20分鐘，收費新台幣500元不等事實，迭據被告
    乙○○供明於卷，並經證人即病患謝玉香、黃采茵、賴浴期
    供證綦詳，且有民眾診療照片暨其家屬訪問紀要、台北縣醫
    政業務調查工作日記表及訪問紀要在卷可資佐證。
  (二)被告雖迭以「灸法」是以特製之艾絨，在人體腧穴部位上，
    點火燃燒，發生艾的特有氣味，與溫熱之刺激，以調整各部
    生理機能，增進身體健康，而達治療疾病與預防疾病之目的
    ，而伊之方法在將艾絨置於他人皮膚上時，業將燃燒一半之
    艾絨弄熄，停止燃燒，是並未為以艾絨在人體腧穴部位上點
    火燃燒之行為，自與「灸」之定義不同等語置辯。查被告所
    舉證人即中醫師公會聯合會理事長甲○○於本院到庭固結證
    灸法就是要用艾草在穴位上點火燃燒，但於本院提示被告所
    呈燃燒艾草過程之照片，請其表示意見，其卻表示不予判斷
    。然依被告於台北縣衛生局人員訪問時供證：「以艾草由經
    絡穴道，直接灌入，打通阻塞之經絡」、「一般酸痛及經絡
    阻塞所引起之症狀，以艾草置於阻塞處，以煙熏之熱力，滲
    入經絡阻塞處，打通穴道。」 (見偵卷第25頁)，既以「煙
    熏」之熱力滲入經絡阻塞處，可見被告雖將燃燒一半之艾草
    弄熄，仍保有餘燼未滅，始能以餘燼產生熱煙，打通穴道，
    參酌其於本院調查程序中供述：「 (你為何只有燃燒一半？
    )因為我們只要熱敷不灸。燒一半熱敷效果就有了，留一半
    沒有作用。」、「 (那你用一半去燒就好了？)我目的是要
    熱敷，我沒有做過試驗用一半去燒，這是我祖先留下來的方
    法。燃燒以後的熱度是皮件的熱度。」 (見本院94年5月24
    日準備程序筆錄)，則將艾草燒一半，就完全弄熄，留下另
    一半又沒有作用，豈不是浪費，自有矛盾。況其改稱以皮件
    之熱度熱敷，又與其前述「煙熏」之情形不合，任意翻異，
    又無實據，自無可取。故被告為病患應係以熱煙打通穴道，
    其所為之療程與「灸」的定義尚無二致。
  (三)本件經送中華針灸醫學會鑑定，據覆：「貴院有關『以藥洗
    紗布放盤子上，上面放艾草，點艾草燒到一半時，用皮套將
    艾草蓋住，熄滅艾草，再連同紗布、艾草、皮套置於阻塞之
    穴道上。』是否屬於『灸』之行為乙案。…本案是以艾草燃
    燒，放置於穴道上，應屬於「灸法」行為。」；再送中華民
    國中醫師公會全國聯合會鑑定，據覆：「該案行為過程係中
    醫『灸療』，應屬中醫針灸科醫療業務範圍，非中醫師不得
    為之。」；再送行政院衛生署鑑定，據覆：「有關以藥洗紗
    布放在盤上，上面放艾草，點燃艾草燒到一半時，用皮套將
    艾草蓋住，熄滅艾草，再連同紗布、艾草、皮套置於阻塞之
    穴道上之行為，係屬『灸』之行為，為醫療業務之範疇，未
    具醫師資格者，如無醫師之指示而為之，則應受醫師法第二
    十八條規定之約束。」各有中華針灸醫學會92年4月9日 (92
    ) 中針永字第040901號、中華民國中醫師公會全國聯合會93
    年9月6日 (93)全聯醫總庚字第1793號、行政院衛生署93年1
    月6日衛署醫字第0920063970號函在卷可稽，與本院為同一
    之認定。至被告所呈台灣省國術會93年12月16日台術總字第
    07 4號函，雖認被告以艾草「熱敷」不應屬醫療行為，然被
    告為國術會研究員，國術會之研究報告已不免偏頗，且艾草
    除非以火燃燒，保有餘燼，否則如何能持續熱敷？是台灣省
    國術會認其僅為熱敷行為尚有未洽，自不足為有利被告之證
    明。被告雖再請求送中國文化大學國術學系鑑定或傳喚該系
    教授李志明作證，惟本案已歷多次鑑定，本院認事證已明，
    且行政院衛生署為主管機關，其鑑定已具客觀公正性，故無
    庸再為鑑定或傳訊，併予敘明。
  綜上，被告所辯顯係卸責之詞，不足採信，本件事證明確，被
  告犯行洵堪認定，應依法論科。至於被告於原審審理中雖供稱
  自91年11月11日經查獲後至93年3月初仍有為病患實施相同之
  醫療行為部分，因無其他證據可證明，不能僅以被告自白即認
  定其確有該部分犯行，併予敘明。
四、核被告未取得醫師資格，而擅自執行醫療業務，所為係犯醫
    師法第28條前段之罪。又所謂業務，係指以反覆為同種類之
    行為為目的之社會活動，無論受其診治之人多少，或同一人
    受診治多少次，均屬一個業務行為，不應論以連續犯，本件
    被告多次醫療行為，應包括於一個醫療業務之範疇，為實質
    上一罪。被告91年2月6日被查獲後至91年11月1日之犯行，
    雖未經公訴人起訴，惟與起訴部分屬實質上一罪關係，為起
    訴效力所及，本院應併予審理。原審審酌被告犯罪之動機、
    目的、手段、犯罪對於受診治之人之身體健康保障有所危害
    ，犯罪後矢口否認之態度及其他一切情狀，依醫師法第28條
    前段，量處被告有期徒刑八月，以示懲儆。認事用法核無不
    合，被告上訴猶執陳詞否認犯罪，非有理由，應予駁回。
五、公訴意旨另以：被告於90年5月26日至前述91年2月6日前2週
    前 (見原審卷第35頁檢察官陳述起訴範圍)，亦有前揭違反
    醫師法第28條前段之犯行。惟訊之被告堅決否認有此部分犯
    行，並辯稱係從91年2月6日2週前開始等語，尚乏證據證明
    被告有公訴意旨所指此部分犯行，惟依公訴意旨認與前開有
    罪部分屬實質上一罪關係，爰不另為無罪之諭知。
六、移送併辦（臺灣臺北地方法院檢察署93年度偵字第20155號
    ）即告訴人陳依玉檢舉被告於89年5月10日為其實施上開醫
    療行為部分，及移送併辦（臺灣臺北地方法院檢察署93年度
    偵字第19153號）即告訴人林玫燕檢舉被告於89年3月22日為
    其實施醫療行為致其身體受傷部分，因與本件相隔一年半以
    上，且同一事實被告曾經臺灣臺北地方法院檢察署檢察官於
    89年5月25日以89年偵字第13756號不起訴處分確定，有不起
    訴處分書在卷足稽，告訴人林玫燕亦已具狀撤回告訴，移送
    併辦之93偵字第20155號、93年度偵字第19153號部分或曾不
    起訴處分確定，或無裁判上一罪關係，均非起訴效力所及，
    本院無從併予審理，應退回檢察官依法處理。
據上論斷，應依刑事訴訟法第368條，判決如主文。
本案經檢察官吳國南到庭執行職務。
中　　華　　民　　國　　94　　年　　7 　　月　　20　　日
　　　　　　　　　刑事第十八庭審判長法　官  陳春秋
　　　　　　　　　　　　　　　　    法　官  王麗莉
　　　　　　　 　 　　　　　　　　　法　官  楊貴雄
以上正本證明與原本無異。
如不服本判決，應於收受送達後十日內向本院提出上訴書狀，其
未敘述上訴之理由者並得於提起上訴後十日內向本院補提理由書
（均須按他造當事人之人數附繕本）。
                                    書記官  林淑貞
中　　華　　民　　國　　94　　年　　7 　　月　　21　　日
附錄：本案論罪科刑法條全文
醫師法第28條
未取得合法醫師資格，擅自執行醫療業務者，處六個月以上五年
以下有期徒刑，得併科新臺幣三十萬元以上一百五十萬元以下罰
金，其所使用之藥械沒收之。但合於下列情形之一者，不罰：
一  在中央主管機關認可之醫療機構，於醫師指導下實習之醫學
    院、校學生或畢業生。
二  在醫療機構於醫師指示下之護理人員、助產人員或其他醫事
    人員。
三  合於第 11 條第 1 項但書規定。
四  臨時施行急救。
